【裁判字號】    97,消債抗,25
【裁判日期】    971225
【裁判案由】    抗告事件
【裁判全文】
臺灣花蓮地方法院民事裁定  97年度消債抗字第25號
抗  告  人  甲○○
代  理  人  黃健弘律師
上列抗告人因消費者債務清理條例更生事件，對於中華民國97年
10月16日本院97年度消債更字第35號裁定提起抗告，本院裁定如
下：
    主  文
抗告駁回。
抗告程序費用新台幣壹仟元由抗告人負擔。
    理  由
一、按債務人不能清償債務或有不能清償之虞者，得依本條例所
    定更生或清算程序，清理其債務，消費者債務清理條例第3
    條定有明文。又按債務人對於金融機構因消費借貸、自用住
    宅借款、信用卡或現金卡契約而負債務，在聲請更生或清算
    前，應提出債權人清冊，以書面向最大債權金融機構請求協
    商債務清償方案並表明共同協商之意旨。債務人與金融機構
    協商成立者，不得聲請更生或清算，但因不可歸責於己之事
    由，致履行顯有重大困難者，不在此限；本條例施行前，債
    務人依金融主管機關協調成立之中華民國銀行公會會員辨理
    消費金融案件無擔保債務協商機制與金融機構成立之協商，
    準用前項之規定，同條例第151條第1項及第5項、第6項分別
    定有明文。再按聲請更生或清算不合程式或不備其他要件者
    ，法院應以裁定駁回之，但其情形可以補正者，法院應定期
    間先命補正，復為同條例第8條所明定。
二、抗告意旨略以：
  (一)抗告人業已提出94年至96年間之所得及財產資料，非如原裁
    定所指未陳報協商還款期間即自95年12月起至96年7月毀諾
    止之收入總金額供法院參酌，抗告人原陳報每月家庭生活費
    用新台幣（下同）77,410元，父母及子女每人扶養費15,482
    元，係以抗告人及配偶、父母、子女二人，每月依內政部93
    年家庭收支調查報告計算出每人生活費用支出為15,482元，
    五人共77,410元計，嗣原審通知補正後，抗告人另依96年度
    綜合所得扶養親屬免稅額115,500元計算每年每人之生活支
    出，暨考量父母尚有其他子女須扶養，配偶亦有扶養子女之
    義務，而予更正之，此係生活費用支出計算標準不同，始會
    有不同之金額，原審以此認抗告人未據實說明收入及必要支
    出狀況，實有誤解。
  (二)抗告人前雖曾從事股票投資，惟與債權銀行達成協商成立後
    ，抗告人即竭盡所能賣出股票以清償債務，此亦可自抗告人
    提出本件更生聲請時，名下股票僅餘「力特公司」股票1000
    股可證，而抗告人將名下之股票均出賣後，仍無力支付債權
    銀行債務後，始不得不提出本件更生聲請。抗告人固承認在
    協商期間，以融資購買力特股票1000股，價值11,850元，惟
    購買金額極低，且以融資方式買賣，抗告人僅須支付四成金
    額即4,740元，原審裁定以此些微金額，認定抗告人於協商
    還款期間仍從事高風險融資買賣云云，實屬過苛。
  (三)抗告人雖有坐落花蓮市○○段620-5地號土地及上門牌號碼
    花蓮市○○街152號房屋、同段622之1地號及639地號土地，
    經鑑價金額為17,746,500元，惟上開鑑價金額實屬過高，蓋
    抗告人前於88年間向國泰人壽保險股份有限公司貸款時，經
    該公司評估上開房地僅1,100萬元左右，經過約10年時間之
    折舊及現今房地產低迷之狀況觀之，該房地之市價應更低於
    上開金額，且該房地如遭拍賣，經多次減價後，縱經賣出亦
    難以清償抗告人所有有擔保及無擔保債務共9,981,289元，
    原審認抗告人所積欠債務，尚非不得以處分其名下不動產之
    方式清償，實有不當，且上開房地經遠東商業銀行聲請強制
    執行後，上開有擔保之債權機構已大幅調高抗告人之還款金
    額（由每月還款37,920元調高為41,871元），抗告人之還款
    壓力增加，抗告人未能依原協商條件還款，實有不可歸責之
    事由。又抗告人若將其上開不動產處分，其全家包括配偶、
    父母、子女二人勢必另行租屋居住，又需增加租金支出，抗
    告人只求能保留供自住之房屋一戶，尚屬合情合理。
  (四)抗告人前與最大金融機構協商還款條件時，因金融機構居於
    強勢主導地位，原抗告人希望還款期限延長為5年，每月可
    少繳些金額，還款壓力稍稍減輕，惟金融機構表示，若還款
    期限延長為5年，則年利率調高為10.88%，抗告人在萬般無
    奈下，不得不接受銀行之協商條件（還款期間3年，年利率
    6.88%），當時抗告人還有股票可賣出以清償銀行債務，故
    勉為接受，惟嗣後抗告人之股票均賣出後，實已無力再依當
    時協商條件繳款，而不得不毀諾，抗告人於協商成立後經濟
    狀況確有變化始毀諾，應有不可歸責於己之事由。爰提起抗
    告，並聲明：原裁定廢棄，請准抗告人更生及保全處分之聲
    請。
三、除引用原審裁定所載之理由如附件所示外，另補充如下：
  (一)抗告人所有坐落花蓮市○○段620-5地號土地及門牌號碼花
    蓮市○○街152號房屋、同段622之1地號及639地號土地，經
    本院執行處囑託卓吉康建築師建築事務所負責人卓吉康鑑定
    價格，鑑定結果前開不動產之鑑定價格為17,746,500元，足
    以清償抗告人有擔保及無擔保債務，已於原審裁定理由中說
    明甚詳，而不動產價格之鑑定須依一定客觀標準，抗告人如
    對於鑑定價格有疑問，自得於執行程序中請求重新鑑價，其
    空言泛稱鑑定價格過高云云，自無足取。再者，前開不動產
    縱於88年間經評估價格為1,100萬元等情非虛，然前開估價
    距今已近十年，至今是否允當並非無疑，認定上開不動產之
    價格自應以97年之鑑定為準。故本件並無不能清償債務或不
    能清償之虞，應足堪認定。
  (二)抗告人於88年間即向國泰人壽保險公司申辦房貸借款，並繳
    納貸款至今，其每月須給付房貸為其協商當時所能預見，再
    依抗告人全國財產稅總歸戶清單（原審卷124至127頁），其
    至97年3月10日止名下尚有投資23筆，金額共計633,260元，
    足見抗告人尚有一定資力，抗告人自不得以前開房貸之支出
    及無資力為由而認其毀諾係屬不可歸責於己，致履行顯有重
    大困難事由。
  (三)協商前置之立法目的，係為使債務人與多數債權人間能自主
    解決其債務，以疏減法院負擔，有效分配司法資源，協商成
    立後債務人自應盡最大善意與努力履行協商條件，不得任意
    毀諾而為更生之聲請。抗告人既稱其經濟狀況陷入困難，財
    務困難係因短線操作造成虧損所致，即應思變更理財之方法
    ，於協商還款期間不應再從事融資交易以惡化其資力，縱使
    融資金額尚非龐大，已足使抗告人將其自身之財務狀況曝於
    不確定之風險中，難認其本於善意履行協商條件，抗告人以
    此指摘原審裁定不當自屬無據。
四、綜上所述，本件聲請人並無不能清償債務或不能清償之虞，
    於協商成立後，復無不可歸責於己之事由，其依原協商條件
    履行亦非顯有重大困難，應屬聲請更生之要件不備，且又無
    從補正，依首揭條文之意旨，自應駁回其更生聲請。從而，
    原審裁定駁回抗告人更生及保全處分之聲請，核無違誤，抗
    告意旨猶執前詞，指摘原裁定不當，求予廢棄另為裁定，為
    無理由，應予駁回。
五、結論，本件抗告為無理由，依消費者債務清理條例第15條，
    民事訴訟法第495條之1第1項、第449條第1項、第95條、第
    78條，裁定如主文。
中    華    民    國    97    年    12    月    25    日
                     臺灣花蓮地方法院民事庭
                         審判長法官  湯文章
                         法      官  劉柏駿
                         法      官  楊碧惠
以上正本係照原本作成。
本裁定不得再抗告。
中    華    民    國    97    年    12    月    29    日
                         法院書記官  紀龍年
附件
臺灣花蓮地方法院民事裁定            97年度消債更字第35號
聲  請  人  甲○○    住花蓮市○○街152號
                      身分證統一編號：Ｚ000000000號
代  理  人  黃健弘律師
                      住花蓮市○○路571號
上列當事人因消費者債務清理事件聲請更生，本院裁定如下：
    主  文
更生及保全處分之聲請均駁回。
聲請費用由聲請人負擔。
    理  由
一、按債務人與金融機構協商成立者，不得聲請更生或清算，但
    因不可歸責於己之事由，致履行顯有重大困難者，不在此限
    ；本條例施行前，債務人依金融主管機關協調成立之中華民
    國銀行公會會員辦理消費金融案件無擔保債務協商機制與金
    融機構成立之協商，準用前項之規定，消費者債務清理條例
    第151條第5項、第6項分別定有明文。又聲請更生或清算不
    合程式或不備其他要件者，法院應以裁定駁回之，但其情形
    可以補正者，法院應定期間先命補正，復為同條例第8條所
    明定。
二、聲請意旨略以：民國95年11月與與各債權銀行就無擔保債務
    成立協商時，迫於銀行壓力，別無選擇，無奈接受銀行每月
    償還新台幣（下同）33,634元，期數共36期之要求。惟債務
    人並無固定收入，僅能以賣股票、介紹中古車買賣及車險佣
    金之收入，以及向親友借貸來支付協商金額，再加上債務人
    每月尚需支付房貸利37,652元，繳納至96年7月終無力支付
    而毀諾，現債務人雖已找到汽車銷售員之工作，然月收人僅
    17,000元，實無力依協商條件繳納，是顯因非可歸責於債務
    人之事由，致有不能清償債務之情事等語。
三、經查：
  (一)債務人於95年11月與各無擔保債權銀行成立債務協商，協議
    自95年12月起債務人每月償還33,634元，分36期，利率6.88
    ％，此有協議書及無擔保債務還款計畫在卷可稽（見本院卷
    第26-28頁）。另債務人自承其自95年12月起還款至96年7月
    毀諾，目前則處於毀諾狀態。
  (二)查債務人並未陳報其於協商條件還款期間即自95年12月起至
    96年7月毀諾為止，其收入總金額供本院審酌；另債務人雖
    陳報其名下投資財產僅「力特公司」股票1000股，為融資購
    買，價值11,850元（見本院卷第20、107、118頁），惟依財
    政部臺灣省北區國稅財產歸屬資料清單（見本院卷第181-18
    3頁），債務人尚有24筆投資，且投資金額高達1,075,480元
    ；另債務人原陳報其每月家庭生活費用77,410元、父母及子
    女每人扶養費用為15,482元（見本院卷第22頁），嗣經本院
    函詢其獨自扶養父母及子女之原因、證據及單獨支出上開扶
    養及生活費用之原因、證據，債務人始陳報更正其所支出子
    女每人扶養費用為3,208元、父母每人扶養費用為1,925元，
    其依其應分擔額共計支出16,682元（見本院卷第162頁），
    則債務人是否據實說明其收入及必要支出狀況，已非無疑。
  (三)次按有價證券借貸期間，自借貸交易成交日起算，最長不得
    超過六個月；客戶得經證券金融事業之同意，於借貸期限屆
    滿前，申請展延，其期間不得超過六個月，並以一次為限。
    但不得要求變更其他借貸條件，證券金融事業管理規則第40
    條定有明文，亦即融資期限依規定為6個月，期滿得展期1次
    ，且延長期間以6個月為限。則依債務人於97年7月15日陳報
    融資力特公司股票尚未到期等語，足認債務人融資購買該力
    特公司股票之期間為債務人依協商條件還款期間（自95年12
    月起至96年7月毀諾為止），債務人仍從事高風險融資買賣
    ，顯見債務人就其過去從事高風險融資買賣致債台高築乙情
    ，仍不思警惕，實難認債務人具有依協商條件還款之誠意。
    是倘債務人於前揭還款期間係靠仲介中古車買賣、車險佣金
    收入及親友之週轉等不固定收入，以支付房貸、家庭生活費
    用及協商金額，而其卻仍能將收入用來從事高風險融資買賣
    ，足認其顯可得預見其有不能清償之可能性，且債務人於前
    揭還款期間之資力狀況是否確實不能依原協商條件履行，亦
    非無疑。
  (四)復查，債務人所有坐落花蓮市○○段620-5地號土地及其上
    門牌號碼為花蓮市○○街152號房屋（建號為同段1013建物
    ）、同段622-1地號及639地號土地現經由遠東商業銀行聲請
    本院強制執行拍賣中，經本院民事執處送鑑價結果，該不動
    產鑑價金額為17,746,500元，此有本院97年執字第1896號97
    年5月2日花院明97執廉字第1896號函及所附不動產鑑價表在
    卷可稽（見本院卷第115-116頁）；又債務人有擔保債務餘
    額（房貸部分）為714萬元及無擔保債務餘額為841,289元，
    共計7,981,289元，此有財團法人金融聯合徵信中心債權人
    清冊在卷可參（見本院卷第16-19頁），堪信為真實。則縱
    債務人所陳報債權人即第三人陳香君及林韋成債權共計200
    萬元乙節非虛，然債務人所有上開不動產變賣價值即足以清
    償其所有債務9,981,289元（即7,981,289元＋2,000,000元
    ）而仍有剩餘，因此，債務人所積欠之債務，尚非不得以處
    分其名下不動產之方式清償，則債務人以上開不動產為其父
    母所留而不願將上開不動產處分變現（見本院卷第102頁）
    ，仍按月支付貸款以圖保留資產，縱因此而導致無力清償協
    商金額，亦係債務人自身考量所致，尚難認其毀諾有不可歸
    責於債務人之事由。是債務人空言無力清償，尚屬無據，難
    以採信。
  (五)又按所謂因不可歸責於己之事由，致履行顯有重大困難之情
    形，應係指聲請人與最大債權金融機構協商成立後，聲請人
    之經濟狀況、生活等客觀事實有顯著變動者而言。債務人固
    主張其於協商當時無固定收入，每月靠賣股票、仲介中古車
    買賣、車險佣金收入及親友之週轉，來繳交協商金額33,634
    元、房貸37,652元及按其與配偶各2分之1計算之生活必要支
    出（含子女扶養費用）及其應分擔之父母扶養費用共計16,6
    82元云云，惟查，債務人於95年11月協商當時無固定收入及
    其靠賣股票、仲介中古車買賣、車險佣金收入及親友之週轉
    繳納協商金額以及其所陳報生活必要支出費用，均核屬債務
    人在協商時可得預見，據以評估可否履行協商條件之事實，
    足認債務人協商當時確實可預見其本身因無固定收入恐致無
    法清償有擔保及無擔保債務之可能性。是債務人於可預見其
    未來有不能清償之情事或不能清償之虞之情況下，仍與各無
    擔保債權銀行成立債務協商，自與前揭「不可歸責於己之事
    由致履行顯有重大困難」之要件不符。
四、綜上所述，債務人於消費者債務清理條例施行前，既已與金
    融機構之債權人依金融主管機關協調成立之中華民國銀行公
    會會員辦理消費金融案件無擔保債務協商機制成立協商，且
    難認其有不可歸責於己致履行顯有重大困難之事由，則應屬
    聲請更生之要件不備，且無從補正，從而，依首揭條文之意
    旨，自應駁回其更生之聲請。又本件更生之聲請既經駁回，
    其依消費者債務清理條例第19條之規定，聲請本院就其財產
    為保全處分，並為其他必要之保全處分，即失所附麗，應併
    予駁回，爰裁定如主文。
中    華    民    國    97    年    10    月    16    日
                        台灣花蓮地方法院民事庭
                            法      官  陳燁真


司法院資訊處製作；財團法人民間司法改革基金會備份。
